【裁判字號】    88,易,2896
【裁判日期】    890613
【裁判案由】    詐欺
【裁判全文】
臺灣臺北地方法院刑事判決                        八十八年度易字第二八九六號
    公  訴  人  臺灣臺北地方法院檢察署檢察官
    被      告  謝景銘原名乙.
右列被告因詐欺案件，經檢察官提起公訴（八十八年度偵字第五二一四號），本院判
決如左：
    主  文
謝景銘無罪。
    理  由
一、公訴意旨略以：被告謝景銘（原名乙○○）與刊登假貸款廣告之詐欺集團成員「
    黃天生」及另一不知名之成年男子等三人，共同意圖為自己不法之所有，於民國
    （下同）八十八年一月十九日下午，由化名「黃天生」之男子在電話中向洽詢貸
    款之告訴人甲○○詐稱：伊係專辦房屋二胎借貸之代書，如欲借款新臺幣（下同
    ）三百萬元，需備妥手續費五萬元等語，黃天生旋即指派乙○○及另一不知名之
    成年男子，冒充係代書業務員，至臺北市中山區○○○路一○○號二樓告訴人住
    處，向告訴人收款，致告訴人陷於錯誤，而交付五萬元，被告與該名男子得手後
    即欲離去，並向告訴人佯稱如貸款撥下來即刻送來，告訴人發覺其中有異，即電
    話向「黃天生」要求應有一人留下等候，「黃天生」遂指示被告暫時留下；嗣至
    同日下午三時許，仍無音訊，告訴人再以電話欲與「黃天生」聯絡，已無人接聽
    ，告訴人始知受騙，即報警處理。因認被告涉與與「黃天生」、另一不知名之成
    年男子共同犯刑法第三百三十九條第一項之詐欺罪嫌等語。
二、按犯罪事實應依證據認定之，無證據不得推定其犯罪事實；不能證明被告犯罪者
    ，應諭知無罪之判決，刑事訴訟法第一百五十四條、第三百零一條第一項分別定
    有明文。事實之認定，應憑證據，如未能發現相當證據，或證據不足以證明，自
    不能以推測或擬制之方法，為裁判基礎（最高法院四十年臺上字第八六號判例參
    照）。認定犯罪事實，所憑之證據，雖不以直接證據為限，間接證據亦包括在內
    ，然無論直接或間接證據，其為訴訟上之證明，須於通常一般之人均不致於有所
    懷疑，而得確信其為真實之程度者，始得據之為有罪之認定，倘其證明尚未達到
    此一程度，而有合理性懷疑之存在時，即無從為有罪之認定，此亦有最高法院七
    十六年臺上字第四九八六號判例可資參照。再者，刑法第三百三十九條第一項詐
    欺罪之成立，以意圖為自己或第三人不法所有，以詐術使人將本人或第三人之物
    交付為要件（最高法院四十六年臺上字第二六○號判例參照）。是行為人主觀上
    ，倘非出於意圖為自己或第三人不法所有之詐欺犯意，即不得以該罪相繩。此外
    ，告訴人之告訴，係以使被告受刑事追訴為目的，其指訴是否與事實相符，仍應
    調查其他證據，以資審認，必被害人所述被害情形，無瑕疵可擊，且就其他方面
    調查，又與事實相符，始足據為有罪判決之基礎。告訴人之指訴，係以使被告判
    罪處刑為目的，故多作不利於被告之陳述，自不得以其指訴為被告犯罪之唯一證
    據（最高法院八十一年度台上字第三五三九號、八十四年度台上字第五三六八號
    裁判意旨參照）。
三、本件公訴人認被告乙○○涉有詐欺取財犯行，無非係以告訴人甲○○於警訊及偵
    查中之指訴，及被告就所辯應徵工作之地點前後供陳不一，且所述受雇情節有違
    常情，難以採信，為其主要論據。訊據被告對於右揭時、地，與另一姓名年籍不
    詳之成年男子，共同前往告訴人住處，向告訴人收取五萬元之事實坦承不諱，惟
    堅詞否認有何詐欺犯行，辯稱：伊因腦部手術開刀，對於日常生活發生過之事情
    經常遺忘，八十八年一月十八日，伊在中國時報分類廣告內看見應徵外務工作之
    徵人啟事，隨即撥打聯絡電話應徵，其後與自稱老闆之人相約在某路口見面，到
    達約定地點後，談妥底薪及工作性質，經老闆指示與該名成年男子一同前往告訴
    人住處收款，因老闆事前已有交代，始在告訴人詢問時，向告訴人謊稱已工作一
    個多月，伊並不知是個騙局，本身亦為受害者，且在久候另一男子不至後，伊即
    主動聯絡父親到場並報請警察處理等語。經查，被告罹有難治性之癲癇病症，對
    於日常生活細節瑣事，出現偶發性意識喪失之症狀，早在八十七年八月十日至同
    年月十五日、八十七年十月五日至同年月十二日，先後二次至長庚紀念醫院住院
    治療，於八十八年五月六日更在臺北榮民總醫院接受右側顳葉切除手術，術後雖
    已不再發作，然卻出現怪異行為且有憂鬱症狀，嗣經判定屬於丁等役男體位，依
    兵役法規定免役一節，有長庚紀念醫院八十八年三月五日出具之乙種診斷證明書
    、行政院國軍退除役官兵輔導委員會臺北榮民總醫院八十八年十一月二十九日（
    八八）北總行字第○九五○九號函、八十八年十一月十日出具之診斷證明書及免
    役證明影本各一紙可稽，被告於案發前，罹有難治之癲癇症，應堪認定。再查，
    被告所提八十八年一月十八日之中國時報第四十三版分類廣告欄內確有「誠徵外
    務保障加高獎金上班自由無經驗可１８至２５歲00000000」之求職廣告
    ，其上所留00000000號之聯絡電話，復與告訴人指陳於八十八年一月十
    九日上午向自稱專辦二胎借貸之「黃天生」之電話號碼恰相吻合，被告迭於警訊
    、偵查及本院審理中供稱於八十八年一月十八日見報紙刊登徵人啟事，乃以電話
    應徵一節，經核信而有徵，尚非無據。參以證人即被告之父謝永忠於本院調查時
    證稱：「平日我白天都上班，被告白天看報紙打電話，他當天一月十八日就打電
    話應徵了，我下班回來，他就拿著報紙跟我說他打電話應徵，我看了報紙說沒有
    那麼好的事，叫他不要去，他說他老板叫他在家中等電話，隔天他也不想去，連
    他祖母也叫他不要去，後來十點多，老板打電話來叫他去，他就出去了，後來被
    告打呼叫器給我說他被騙了，他也已報警了，我就陪被告去做筆錄」等語（見本
    院八十八年十一月四日訊問筆錄）一節，與告訴人於本院調查時陳稱：「（問：
    當天早上幾點打電話借錢？）應是在十點以後，我平常十點以前是和我的客戶聯
    絡的時間」、「（問：何時交錢？情形？）代書在下午二、三點時，有打電話給
    我說他們二人已出發了」等語（見本院八十八年十二月二十三日訊問筆錄）之情
    節，互為印證，就時間點而言，自稱老闆之成年男子，於八十八年一月十八日既
    已接獲被告應徵求職之電話，並留下被告家中之聯絡電話，於翌日上午得悉告訴
    人有意借款後，至以電話通知告訴人前往取款辦理借貸手續之間，刊登求才啟事
    之「老闆」（即「黃天生」）與一心謀職之被告相約面試，隨即利用無知之被告
    前往告訴人住處代為取款，自屬游刃有餘，此亦足以說明為何告訴人借款後，「
    黃天生」尚能由足夠時間、機會，與被告相約在外面試後，被告即依指示與另一
    名成年男子同往取款。再者，詐欺犯罪異於與暴力犯罪者，在於施用詐術者通常
    為擅於偽裝身分，巧言令色之徒，外人極難自其言談舉止洞悉實情，以長年受癲
    癇症、憂鬱症之苦，其處事之思考、判斷及記憶能力，及人生閱歷經驗，均不及
    一般人之被告而言，更不易窺見該名「老闆」之不法企圖。輔以證人即被告之母
    張秀妙於本院審理時證稱：「被告從很小的時候，就發生過很多次的癲癇，而且
    被告常常會今天發生的事情，二、三天後就完全忘記」等語（見本院八十九年六
    月一日審判筆錄），及本院觀之被告就案發當日如何前往告訴人住處取款及與告
    訴人之談話內容一節，若非供陳「忘記了」，即所陳內容前後反覆不一致，此益
    徵被告於「同一」偵查訊問中，就應徵工作之地點，先供稱在「臺北縣板橋市○
    ○路」，後稱為「臺北縣板橋市○○路」，經公訴人訊之何以前後不一致時，又
    改稱詳細地點「已不記得了」一節，與「一般正常人」供述之常情雖謂有違，然
    就被告特殊之腦部癲癇現象，其記憶力低落，尚屬合理反應，實無可苛責。末查
    ，被告與告訴人久候另一不知名成年男子未果，發覺借貸一事有異後，被告即以
    電話通知其父趕至現場協助，並主動報警處理一情，復經告訴人於本院調查時指
    陳在卷（見本院八十八年十二月二十三日訊問筆錄），衡情倘被告自始即知借款
    一事係屬騙局，在告訴人有所懷疑時，藉詞拖延、趁機逃逸他去，唯恐不及，豈
    有反而主動報警處理，陷己於危怠之理。加之被告於案發時尚二十歲未滿，且罹
    有癲癇症狀，智識程度均不及於一般人，其因輕率、無經驗，受「黃天生」之「
    利用」，乃與另一不知名之成年男子共同前往向告訴人「詐騙」款項，應甚明確
    。揆上，縱被告於前往收款之際，向告訴人詐稱已工作一個多月，令告訴人陷於
    錯誤，而交付五萬元現金，然被告既係受自稱「黃天生」男子之利用，依間接正
    犯之「工具理論」，其僅屬「黃天生」施以詐術後，用以取得詐款之「工具」，
    難謂被告有何為自己或第三人不法所有之意圖，或與「黃天生」及另一不知名成
    年男子間，有詐欺之犯意聯絡。既無證據足徵被告確有詐欺之犯意，被告復有上
    開腦部癲癇病症之記憶能力喪失或減退，可得令人確信其本身亦屬求職之受害者
    之情形，自不得以告訴人之片面指訴及被告偵查中部分供詞前後反覆，遽入被告
    於罪，此外復查無其他積極證據足資認定被告確有詐欺犯行，揆諸前揭規定、判
    例及說明，自應為被告無罪之諭知。
據上論斷，應依刑事訴訟法第三百零一條第一項前段，判決如主文。
中    華    民    國      八十九      年      六      月      十三      日
                                      臺灣臺北地方法院刑事第六庭
                                          法  官  吳  秋  宏
右正本證明與原本無異
如不服本判決，應於判決送達後十日內，向本院提出上訴狀。
                                          書記官  孫  佩  琳
中    華    民    國      八十九      年      六      月      十五      日


司法院資訊處製作；財團法人民間司法改革基金會備份。
